臺灣高雄地方法院民事判決　　　　　　100年度簡上字第144號
上　訴　人　林蕭華珠
訴訟代理人　孫志鴻律師
複　代理人　陳意青律師
被　上訴人　邱王阿錦
上列當事人間請求拆屋還地等事件，上訴人對於民國100 年1 月
27 日 本院99年度岡簡字第284 號簡易程序第一審判決提起上訴
，本院於民國100 年9 月1 日言詞辯論終結，判決如下：
    主      文
原判決廢棄。
被上訴人第一審之訴駁回。
第一、二審訴訟費用由被上訴人負擔。
    事實及理由
一、被上訴人主張：
（一）伊自民國70年間起，向財政部國有財產局南區辦事處（下
      稱國有財產局）承租坐落高雄市○○區○○段3161地號土
      地（下稱系爭土地）。國有財產局於99年2 月26日發函告
      知系爭土地遭上訴人占用，限期伊排除上訴人之占用，逾
      期將終止租約，伊始知上訴人無權占用系爭土地搭蓋鐵皮
      屋（門牌號碼為高雄市○○區○○路2 巷36之1 號，下稱
      系爭建物），面積計173 平方公尺，伊自得本於民法第96
      2 條占有人之物上請求權規定，請求上訴人拆除系爭建物
      ，並返還占用之土地予伊。
（二）系爭土地之租金皆由伊繳納，上訴人無權占用部分土地，
      受有相當於租金之利益，以伊每年繳納系爭土地租金為新
      臺幣（下同）2,184 元計算，系爭土地面積2,360 平方公
      尺，上訴人占用面積為173 平方公尺，伊自得請求自起訴
      之日起回溯5 年之不當得利800 元。
（三）為此，爰依占有人之物上請求權及不當得利之法律關係，
      請求被告拆屋還地，並返還所受領之不當得利等語。並求
      為判決：（一）上訴人應將坐落系爭土地上之系爭建物（
      如附圖所示，編號A 面積101 平方公尺、編號B 面積4 平
      方公尺、編號C 面積68平方公尺，共173 平方公尺）拆除
      ，並將占用之土地交還予伊；（二）上訴人應給付伊800
      元。
二、上訴人則以：兩造於70年初即各自占用系爭土地，被上訴人
    嗣於伊不知情之情形下，連同伊占用部分，向國有財產局辦
    理承租，並繳納系爭土地全部租金。迄86年間，因伊搭建系
    爭建物需申請供電，乃向被上訴人借用系爭占用之土地，並
    由被上訴人提供租賃契約書，以被上訴人名義申請民生用電
    。故伊占用系爭土地部分，有法律上原因，亦未受有不當得
    利。如認無占用權利，被上訴人之請求亦已罹於民法第963
    條物上請求權之1 年時效等語置辯。並聲明：被上訴人之訴
    駁回。
三、原審審理結果，認被上訴人之請求為有理由，判決上訴人應
    將系爭建物拆除，並將占用之系爭土地返還被上訴人；另應
    給付被上訴人800 元。上訴人不服提起上訴，除援用原審主
    張及陳述外，另補充：伊於86年間興建系爭建物時，因需用
    電，遂央請被上訴人代為申請民生用電；且伊因做生意需要
    ，於89年10月19日將戶籍遷入系爭建物，與被上訴人和平共
    處10餘年，被上訴人之請求權業已罹於1 年之時效等語。並
    於本院聲明：（一）原判決廢棄；（二）被上訴人第一審之
    訴駁回。被上訴人則表示上訴人之上訴無理由，除援用原審
    之主張外，並補陳：伊承租系爭土地乃為種植水果之用，並
    為自己申請用電，非為上訴人申請；當初伊僅同意上訴人在
    系爭土地上放置1 個貨櫃屋，對上訴人占用系爭土地興建系
    爭建物並不知情等語。並聲明：上訴駁回。
四、兩造就下列事項並不爭執，堪認為真實：
（一）系爭土地為國有財產局所有，被上訴人自70年間起承租系
      爭土地，約定期滿前3 個月換約續租，最近租約租期自93
      年1 月1 日起至102 年12月31日止，有系爭土地（86）國
      耕租字第02196 號國有耕地租賃契約書在卷為憑（見原審
      卷第15頁）。
（二）被上訴人就系爭土地，每年繳納之土地租金為2,184 元，
      有被上訴人99年3 月26日繳納98年度系爭土地租金收執聯
      附卷可稽（見原審卷第16頁）。
（三）被上訴人於86年12月向台灣電力股份有限公司（下稱台電
      公司）申請系爭土地用電，有台電公司100 年4 月19日D
      高雄字第10004002611 號函暨用電資料表在卷可稽（見本
      院卷第58至59頁）。
五、本院判斷：
（一）按以無權占有為原因，請求返還所有物之訴，被告對原告
      就其物有所有權存在之事實無爭執，而僅以非無權占有為
      抗辯者，固應就其取得占有系有正當權源之事實證明之，
      倘被告就此已為舉證，法院即應就其所舉證據是否足以證
      明其占有為有正當權源，調查認定（最高法院82年度台上
      字第1441號判決意旨參照）。又稱使用借貸者，謂當事人
      一方以物交付他方，而約定他方於無償使用後返還其物之
      契約，民法第464 條定有明文。而使用借貸為債權契約，
      其成立不以貸與人對借用物有所有權為要件（最高法院77
      年度台上字第566號判決意旨參照）。
（二）上訴人就系爭土地為被上訴人向國有財產局承租並不爭執
      ，惟辯稱：係向被上訴人借用系爭建物占用之土地，非無
      權占有等語，按之上開說明，自應審酌上訴人所舉證據，
      是否足以證明兩造間借用關係存在，經查：
 （1）被上訴人自承：上訴人向我借用系爭土地放置鐵櫃，因為
      我與上訴人是朋友，所以沒有收一毛錢就借給上訴人等語
      （見本院卷第55頁），則上訴人稱向被上訴人借用系爭土
      地等語，尚非無據。被上訴人固另稱：當時是上訴人向我
      借地要放置鐵櫃，我就借給上訴人，沒想到上訴人卻發展
      成餐廳；我是在99年間才發現上訴人於系爭土地上搭建系
      爭建物等語（見本院卷第54、87頁），然其亦陳稱：當初
      向國有財產局租用系爭土地，是用來種植水果，我與我先
      生一起栽種水果，大約每2 、3 天就到系爭土地看一下（
      見本院卷第54頁）；參以系爭建物為2 至3 層樓鐵皮房舍
      ，搭建於道路旁，並設置有磚造廁所，其設施齊全且規模
      完善，有系爭建物照片6 張為憑（見原審卷第12至14頁）
      ，以系爭建物之規模，被上訴人前往系爭土地種植果樹時
      ，應能知悉系爭建物之存在，難認被上訴人主張：其於國
      有財產局通知後，始知悉上訴人占用系爭土地等語為可採
      。
 （2）被上訴人復自承：系爭土地之用電係其於86年間所申請，
      且同意由上訴人使用，電費均由上訴人繳納等語（見本院
      卷第56頁），參以被上訴人確曾於86年12月間，向台電公
      司申請系爭土地用電，且系爭土地92年2 月起至99年12月
      間之電費，均由上訴人之子即訴外人林宗傑所繳納等情，
      有台電公司100 年4 月19日D 高雄字第10004002611 號函
      暨用電資料表、林宗傑存摺明細等件在卷可稽（見本院卷
      第18至32頁、第58至59頁），足認被上訴人應知悉上訴人
      借用系爭土地搭蓋系爭建物之事實。
 （3）從而，上訴人抗辯向被上訴人借用系爭土地搭蓋系爭建物
      等語堪以採信。
（三）又按，無法律上原因而受有利益，致他人受損害者，應返
      還其利益，民法第179 條前段亦有明文。是不當得利之要
      件包括一方受有利益、他方受有損害、所受利益與損害間
      有直接因果關係，及受有利益而無法律上原因。被上訴人
      請求上訴人依民法第179 條前段規定返還不當得利，自應
      舉證證明上訴人確實受有利益，而無法律上原因，並致使
      被上訴人受有損害等權利發生要件事實。被上訴人固請求
      上訴人按其占有之比例給付伊800 元之不當得利云云【計
      算式：2, 184元×（173/2,360 ）×5 ＝800 元（元以下
      捨棄）】，然被上訴人既同意借用系爭土地予上訴人搭蓋
      系爭建物，已如前述，難認上訴人占用系爭土地無法律上
      原因，是被上訴人此部分之主張亦無理由。
六、綜上所述，上訴人抗辯就所占用之系爭土地，與被上訴人間
    有使用借貸關係，其並無不當得利，為有理由。原審為上訴
    人敗訴之判決，洵有未恰，上訴意旨求予廢棄改判，為有理
    由，爰由本院予以廢棄原判決，改判如主文第二項所示。
七、本件事證已臻明確，兩造其餘攻擊防禦方法及所提證據，於
    判決結果不生影響，爰不一一論列，併予敘明。
八、據上論結，本件上訴為有理由，依民事訴訟法第436 條之1
    第3 項、第450 條、第78條，判決如主文。
中    華    民    國   100    年    9     月    15    日
                  民事第一庭  審判長法  官  謝肅珍
                                    法  官  譚德周
                                    法  官  林岳葳
以上正本係照原本作成。
本判決不得上訴
中    華    民    國   100    年    9     月    15    日
                                    書記官  黃獻立